臺灣南投地方法院民事簡易判決
110年度埔原簡字第5號
原      告  黃靜慧  
訴訟代理人  楊志航律師
            雅蔀恩．伊勇律師                      
被      告  石辛豪國
訴訟代理人  張順豪律師
複  代理人  蔡梓詮律師
被      告  黃河龍  
            黃萬祥  
            黃天和  
            黃天亮  
            黃川澤  
            黃以馨  
            黃以晴  
上列當事人間請求確認買賣關係不存在等事件，本院於民國110
年11月24日言辭辯論終結，茲判決如下：
    主      文
原告之訴駁回。
訴訟費用由原告負擔。
    事實及理由
壹、程序事項
一、按訴狀送達後，原告不得將原訴變更或追加他訴，但請求之
    基礎事實同一者，不在此限（民事訴訟法第255條第1項第2
    款）。原告原於民國110年3月23日起訴以石金玉、石辛豪國
    為被告，惟石金玉已於起訴前即110年1月3日死亡，嗣追加
    石金玉之全體繼承人黃河龍、黃萬祥、黃天和、黃天亮、黃
    川澤、黃以馨、黃以晴為被告，並撤回對石金玉之起訴（本
    院卷第135、232頁），核其請求之基礎事實與原起訴同一，
    自應准許。
二、被告黃河龍、黃萬祥、黃天和、黃天亮、黃川澤、黃以馨、
    黃以晴未於言詞辯論期日到場，核無民事訴訟法第386條所
    列各款情形，爰依原告之聲請，由其一造辯論而為判決。
貳、實體事項
一、原告主張：
　　㈠原告為布農族原住民，石金玉及其外甥即被告石辛豪國亦
      為布農族原住民。南投縣○○鄉○○段000地號土地（下稱系
      爭土地）為原住民保留地，訴外人即原地上權人黃金安為
      被繼承人石金玉之公公，而黃金安當時將系爭土地出售予
      訴外人趙老師後，訴外人即原告祖父黃榮德於50幾年向趙
      老師購買系爭土地，並與其配偶即訴外人黃全阿桂居住系
      爭土地上，足認原告祖父母確實從50幾年起即使用系爭土
      地至今。嗣原告與石金玉於90年至92年間某時點，就系爭
      土地成立買賣契約（下稱系爭買賣契約一），約定由原告
      再給付其新臺幣（下同）3萬元後，石金玉允諾待其取得
      系爭土地所有權後，即將系爭土地過戶登記予原告，並已
      於當時匯款3萬元給石金玉。詎料石金玉取得系爭土地後
      ，竟於108年4月9日與被告石辛豪國就系爭土地成立買賣
      契約（下稱系爭買賣契約二），並於108年4月22日移轉登
      記與被告石辛豪國，然被告石辛豪國明知兩造間就系爭土
      地有系爭買賣契約一存在，又因石金玉曾於105至106年向
      原告提出竊佔告訴，及排除侵害民事訴訟（下合稱系爭民
      刑事訴訟），仍買受系爭土地，且未支付任何買賣價金予
      石金玉，致使石金玉之資力顯然減少，是石金玉與被告石
      辛豪國間所為之買賣行為應為通謀虛偽意思表示而無效。
      另觀諸被告石辛豪國就系爭買賣契約二所提之契約書、匯
      款申請條等資料，顯示系爭土地買賣法律關係雙方應係訴
      外人即被告石辛豪國之配偶「陳香吟」與石金玉，然埔里
      地政所函覆之契約書卻載為「買受人石辛豪國」、「出賣
      人石金玉」，故「土地所有權買賣移轉契約書」顯係通謀
      虛偽意思表示，應屬無效。
　　㈡再者，縱石金玉與被告石辛豪國間就系爭土地之買賣行為
      非為通謀虛偽意思表示，為石金玉上開之移轉行為，致原
      告對石金玉求償困難，顯已有害原告之前開債權。復觀諸
      被告石辛豪國所提108年4月9日之「不動產買賣契約書」
      ，其中第12條、其他約定第2款載有「出賣人所有土地上
      之房屋，不在出賣之內，其法律關係由買方自行處理」，
      顯見被告石辛豪國已知悉出賣範圍不含系爭土地上房屋，
      且被告石辛豪國亦自承知悉原告對石金玉提起之民事訴訟
      略有耳聞，依經驗法則及論理法則，足認石金玉所為之買
      賣行為，行為時已明知有損害原告權利，且受益人即被告
      石辛豪國亦知其情事甚明。
　　㈢爰先位依民法第87條第1項、民事訴訟法第247條第1項規定
      請求確認系爭買賣契約二為無效，並依系爭買賣契約一、
      民法第242條規定代位請求被告石辛豪國應將系爭土地於1
      08年4月22日以買賣為原因所為之所有權移轉登記塗銷，
      並回復繼承登記為被告黃河龍、黃萬祥、黃天和、黃天亮
      、黃川澤、黃以馨、黃以晴公同共有，暨將土地所有權全
      部移轉登記予原告。如本院認為先位聲明無理由時，備位
      依民法第244條規定請求撤銷系爭買賣契約二及移轉系爭
      土地所有權之行為，並依系爭買賣契約一、民法第242條
      規定代位請求被告石辛豪國應將系爭土地於108年4月22日
      以買賣為原因所為之所有權移轉登記塗銷，並回復繼承登
      記為被告黃河龍、黃萬祥、黃天和、黃天亮、黃川澤、黃
      以馨、黃以晴公同共有，暨將土地所有權全部移轉登記予
      原告等語，並聲明：⒈先位聲明：⑴確認被告黃河龍、黃萬
      祥、黃天和、黃天亮、黃川澤、黃以馨、黃以晴之被繼承
      人石金玉與被告石辛豪國就系爭土地於108年4月9日所為
      買賣之債權行為及移轉所有權之物權行為均無效。⑵被告
      石辛豪國應將系爭土地於108年4月22日以買賣為原因所為
      之所有權移轉登記塗銷，並回復繼承登記為被告黃河龍、
      黃萬祥、黃天和、黃天亮、黃川澤、黃以馨、黃以晴公同
      共有，暨將系爭土地所有權移轉登記與原告。⒉備位聲明
      ：⑴被告黃河龍、黃萬祥、黃天和、黃天亮、黃川澤、黃
      以馨、黃以晴之被繼承人石金玉與被告石辛豪國就系爭土
      地於108年4月9日所為之買賣行為及移轉所有權之行為應
      予撤銷。⑵被告石辛豪國應將系爭土地於108年4月22日以
      買賣為原因所為之所有權移轉登記予以塗銷，並回復繼承
      登記為被告黃河龍、黃萬祥、黃天和、黃天亮、黃川澤、
      黃以馨、黃以晴公同共有，暨將系爭土地所有權移轉登記
      與原告。
二、被告石辛豪國則以：
　　㈠原告僅空泛陳稱其與石金玉曾成立系爭買賣契約一，然就
      系爭買賣契約一成立時點、雙方協議方式及匯款之證據皆
      付之闕如，原告顯未盡舉證之責。
　　㈡原告僅單純具有原住民身分，與石金玉不具有得為繼承或
      三親等內之身分，僅得依原住民保留地開發管理辦法第18
      條規定於石金玉取得系爭土地所有權後始得移轉。惟原告
      與石金玉締結系爭契約時，石金玉僅為系爭土地之地上權
      人，並未取得系爭土地所有權，故而約定待石金玉取得所
      有權後再移轉系爭土地所有權予原告。惟上開約定形同規
      避原住民保留地開發管理辦法第15、18條規定，以迂迴方
      式迴避上開法規保障原住民生活之目的，是原告與石金玉
      約定屬違原住民保留地開發管理辦法強制禁止規定，自屬
      無效。
　　㈢原告主張被告石辛豪國知悉石金玉與原告曾締結系爭契約
      ，仍買受系爭土地，認石金玉與被告石辛豪國間所為之買
      賣行為應為通謀虛偽意思表示而無效，然被告石辛豪國不
      知悉原告祖父母是居住在隔壁即系爭土地上房屋，且不知
      石金玉曾對原告提起刑事竊佔訴訟，惟原告對被繼承人石
      金玉提起之民事訴訟略有耳聞，但不清楚系爭土地曾有關
      於使用人黃榮德之記載，又系爭訴訟內容並無實質認定原
      告是否有權占用系爭土地，或原告有權請求被告石辛豪國
      移轉系爭土地等內容，縱被告石辛豪國知悉上開情事，仍
      無法認定被告石辛豪國與被繼承人石金玉有通謀虛偽意思
      表示。再者，系爭土地相鄰同段764地號土地現有被告石
      辛豪國母親石庄禾所經營之雜貨店，可推知被告石辛豪國
      確有取得系爭土地所有權之合理動機，且縱石金玉先將系
      爭土地出賣與原告，然既未辦理所有權移轉登記，基於債
      權平等原則，原告請求移轉系爭土地之債權，不因成立在
      先而有優先受償或受法律更高保障之地位，是被告石辛豪
      國並非刻意侵害原告債權，亦與通謀虛偽意思表示無涉。
　　㈣石金玉已將系爭土地出賣與被告石辛豪國，且取得30萬元
      價金，該金額與同期同地段土地之交易單價已屬徧高，可
      見被繼承人石金玉之整體資力並未因買賣系爭土地而減少
      ，且原告僅稱僅給付3萬元予被繼承人石金玉，縱認系爭
      土地因給付不能轉為損害賠償債權，原告所能請求之債權
      額亦不高，因此無害原告所有之前開債權。被告石辛豪國
      雖聽石金玉講述其曾對原告提出返還房屋民事訴訟，惟上
      開民事訴訟之訴訟標的為石金玉是否有權請求原告返還房
      屋訴訟，與系爭土地無關，再者該判決已認定被繼承人石
      金玉為系爭土地所有權人，僅因無法證明坐落在系爭土地
      上之房屋為其所有，而認定無權請求返還房屋，至本件原
      告是否有權以房屋占有系爭土地，前案判決中石金玉則未
      聲明請求拆屋還地，而未於判決理由中為實質認定，自不
      得僅以被告石辛豪國曾對該判決事實略有耳聞，而推論被
      告石辛豪國有損害原告債權之意思。
　　㈤陳香吟為被告石辛豪國之配偶，雙方財務向來由陳香吟管
      理，是被告石辛豪國決定購買系爭土地後即由陳香吟代為
      電匯予被繼承人石金玉，惟陳香吟至第一銀行辦理匯款時
      ，誤將「匯款人」、「代理人」之人別填寫相反，實際匯
      款人應為被告石辛豪國，陳香吟僅為代理人。是被告石辛
      豪國委託陳香吟代為支付買賣價金，並不影響買賣契約中
      實際買受人之認定。又「不動產買賣契約書」中有關「出
      賣人所有土地上之房屋，不在出賣之內，其法律關係由買
      方自行處理」，係因系爭土地上房屋環境髒亂，怕影響隔
      壁由母親經營之雜貨店衛生與形象，因此決定購買系爭土
      地整理。且被告石辛豪國向被繼承人石金玉購買系爭土地
      時，因系爭土地上房屋並無任何經濟價值，方不願出資購
      買該屋等語，資為抗辯，並聲明：如主文第1項所示。
三、被告黃河龍、黃萬祥、黃天和、黃天亮、黃川澤、黃以馨、
    黃以晴未於言詞辯論期日到場，亦未提出書狀作任何聲明或
    陳述。　　
四、經查，系爭土地為原住民保留地，原告、石金玉、被告石辛
    豪國均為布農族原住民，被告石辛豪國為石金玉之外甥，石
    金玉於110年1月3日死亡，被告黃河龍、黃萬祥、黃天和、
    黃天亮、黃川澤、黃以馨、黃以晴為石金玉之繼承人。石金
    玉於91年5月29日以分割繼承為原因取得系爭土地，於108年
    4月9日與被告石辛豪國就系爭土地成立系爭買賣契約二，約
    定買賣價金為30萬元，並於108年4月22日移轉登記與被告石
    辛豪國，被告石辛豪國依約給付買賣價金為30萬元。又石金
    玉曾於105至106年向原告提出系爭民刑事訴訟等情，有個人
    戶籍資料、石金玉除戶謄本及現戶謄本、石金玉繼承系統表
    、臺灣南投地方檢察署105年度偵字第3203號不起訴處分書
    、本院106年度埔簡字第154號、107年度簡上字第46號判決
    、系爭土地登記第一類謄本、異動索引及108年起迄今謄本
    核發紀錄，及108年埔資字第032160號買賣土地登記申請書
    、不動產買賣契約書、匯款申請書回條、支票、歷史交易明
    細、南投○○○○○○○○○110年10月19日仁戶字第1100001817號函
    可參（本院卷第49-61、143-159、188之1、279-305、317頁
    ），且為兩造所不爭執，堪信為真實。
五、本院得心證之理由：
　　原告主張與石金玉於92年至92年間某時點，就系爭土地成立
    系爭買賣契約一，約定由原告再給付其3萬元後，石金玉允
    諾待其取得系爭土地所有權後，即將系爭土地過戶登記予原
    告，並已於當時匯款3萬元給石金玉。被告石辛豪國明知原
    告與石金玉間就系爭土地有系爭買賣契約關係一存在，又因
    石金玉曾於105至106年向原告提出系爭民刑事訴訟，仍買受
    系爭土地，且未支付任何買賣價金予石金玉，致使石金玉之
    資力顯然減少，是石金玉與被告石辛豪國間所為之買賣行為
    應為通謀虛偽意思表示而無效。縱石金玉與被告石辛豪國間
    就系爭土地之買賣行為非為通謀虛偽意思表示，為石金玉上
    開之移轉行為，致原告對石金玉求償困難，顯已有害原告所
    有之前開債權等節，為被告所否認，並以前詞置辯。是本院
    應審酌者厥為：㈠原告與石金玉有無就系爭土地成立系爭買
    賣契約一？㈡石金玉與被告石辛豪國間之系爭買賣契約二是
    否出於通謀虛偽意思表示而無效？茲分述如下：　　
　　㈠按稱買賣者，謂當事人約定一方移轉財產權於他方，他方
      支付價金之契約。當事人就標的物及其價金互相同意時，
      買賣契約即為成立（民法第345條第1、2項）。次按當事
      人主張有利於己之事實者，就其事實有舉證之責任（民事
      訴訟法第277條本文）。民事訴訟如係由原告主張權利者
      ，應先由原告負舉證之責，若原告先不能舉證或舉證不足
      ，以證實自己主張之事實為真實，則被告就其抗辯事實即
      令不能舉證，或其所舉證據尚有疵累，亦應駁回原告之請
      求（最高法院17年上字第917號判例、83年度台上字第107
      3號判決意旨參照）。法院依自由心證判斷事實之真偽，
      不得違背論理及經驗法則（民事訴訟法第222條第3項）。
      所謂論理法則，係指依立法意旨或法規之社會機能就法律
      事實所為價值判斷之法則而言。所謂經驗法則，係指由社
      會生活累積的經驗歸納所得之法則而言；凡日常生活所得
      之通常經驗及基於專門知識所得之特別經驗均屬之。（最
      高法院91年度台上字第741號判決意旨參照）。而買賣契
      約依上開說明，僅需當事人就標的物及其價金互相同意時
      ，買賣契約即為成立，並非民法第73條所稱之要式行為，
      然就當事人間是否就買賣標的物及其價金之意思表示互相
      一致而成立買賣契約，仍需輔以相關事證、經驗法則、論
      理法則來認定之。申言之，若某種買賣關係之性質，依經
      驗法則會以某種方式、某種證據來證明有此買賣關係存在
      者，則主張該買賣關係成立之人，若不依該方式，亦無法
      提出該證據來證明時，反而空言泛稱，或提出其他證據但
      一般人依常情難認有成立買賣關係，即不足以證實自己主
      張之事實為真實。是本件原告須先證明其與石金玉曾成立
      系爭買賣契約一，始須探究石金玉與被告石辛豪國間之系
      爭買賣契約二，是否有民法第87條第1項通謀虛偽或民法
      第244條詐害債權之情事，原告始得以系爭買賣契約一之
      當事人，行使民法第242條、第244條「債權人」之權利。
      若原告無法證明其與石金玉曾成立系爭買賣契約一，則原
      告自非民法第242條、第244條所稱之「債權人」，遑論行
      使民法第242條、第244條之權利。經查：
　　⒈經查，原告與石金玉有無就系爭土地成立系爭買賣契約一
      乙節，原告起訴時雖主張系爭買賣契約一存在，然未提出
      任何書面契約，僅泛稱「就移轉登記之協議與匯款部分之
      證明另呈」（本院卷第16頁），直至本院言詞辯論終結前
      ，仍未仍提出系爭買賣契約一之書面或留下文字紀錄等相
      關證明。另就系爭買賣契約一之成立時點，亦泛稱「於10
      幾年前」、「90年至92年間某時點」（本院卷第16、137
      、194頁），又泛稱90年至92年間某時點有匯款3萬元給石
      金玉，足認兩造間就系爭土地成立系爭買賣契約一等語。
      衡諸常情，不動產交易與一般生活用品等日常交易不同，
      不論在任何年代，一般人在為如此金額重大之不動產買賣
      ，多會審慎處理面對，以書面或留下文字紀錄，並保留買
      賣契約成立過程中之相關證據，以防將來若有爭執時，可
      供訴訟上攻防之用，以維自身權益，殊難想像在不動產交
      易過程中會用口頭約定或是未留下任何文字記錄等如此草
      率方式為之。是原告從起訴直至本院言詞辯論終結前，從
      未提出書面或留下文字紀錄等相關證明，故系爭買賣契約
      一是否存在，不無疑義。原告雖聲請證人即原告之繼父黃
      崇崎、證人即原告之妹黃靜華到庭作證，惟證人黃崇崎證
      稱：我對系爭買賣契約一之過程並不了解等語（本院卷第
      385頁），足認證人黃崇崎無法證明系爭買賣契約一是否
      存在。證人黃靜華雖證稱：有看過系爭買賣契約一之契約
      書及匯款單，記得原告匯款3萬元等語（本院卷第386-387
      頁），惟對於本院訊問：原告與石金玉何時簽約及匯款？
      契約書的外觀、字體、樣式、頁數、有無蓋騎縫章？為何
      原告至今仍無法提出聲稱之買賣契約證明？證人黃靜華回
      稱：我忘記簽約及匯款時點，契約書就是一般白紙黑字契
      約書，其他細節我都忘了，我也不知道為何原告至今仍無
      法提出買賣契約證明等語。又被告詢問證人黃靜華：有無
      參與簽約過程？證人黃靜華證稱：我沒參與等語，被告復
      詢問：既然沒參與，係如何得知原告與石金玉有簽買賣契
      約書？證人黃靜華回稱：是原告簽約後跟我說的等語，被
      告再詢問：有無詳細看過你所稱之契約書？證人黃靜華回
      稱：我不清楚買賣契約標地之土地地號，只知道原告有跟
      石金玉買土地等語（本院卷第386-387頁）。觀諸證人黃
      靜華之證述內容，除了聲稱「有看過系爭買賣契約一之契
      約書及匯款單」外，對於本院及被告所問有關系爭土地買
      賣過程之重要問題，不是避重就輕，就是回答忘記了、不
      清楚等語，且證人黃靜華既然自承未參與簽約過程，亦不
      清楚原告與石金玉究竟有無就「系爭土地」成立買賣關係
      ，所有原告與石金玉間之資訊均係來自原告提供；復觀諸
      證人黃靜華與原告為姊妹關係（本院卷第386頁），且為
      原告聲請傳喚作證之友性證人，利害關係一致之可能性很
      高，不無就證詞有事先套好之虞，本院僅難憑證人黃靜華
      之證述，認為原告與與石金玉就系爭土地成立系爭買賣契
      約一等情為真。
　　⒉原告雖主張90年至92年間某時點有匯款3萬元給石金玉等語
      ，惟查，石金玉之臺灣銀行帳戶90年至92年間均查無原告
      所稱之3萬元匯款紀錄，原告亦無法指出哪幾筆匯款紀錄
      就是系爭土地之3萬元買賣價金，有原告及石金玉臺灣銀
      行帳戶存摺存款歷史明細批次查詢可參（本院卷第205-21
      5、245-250頁）。另經本院函詢合作金庫商業銀行（下稱
      合作金庫）東埔里分行原告有無匯款至石金玉之合作金庫
      帳戶，該分行回復「經查該存戶歷史交易資料，無法確認
      有來自原告帳戶之匯入款」，有合作金庫東埔里分行110
      年11月11日合金東埔里字第1100003499號函及所附石金玉
      合作金庫帳戶歷史交易明細查詢結果可憑（本院卷第363-
      378頁）。依上開證據，原告無法證明有匯款其所稱之系
      爭買賣契約一之買賣價金3萬元給石金玉，無法以此推論
      兩造間就系爭土地成立系爭買賣契約一，且原告除了證人
      黃靜華之證述外，無法提出相關證據證明系爭買賣契約一
      確實存在，是本院依卷內證據、經驗法則、論理法則全盤
      觀察，均無法認定原告與與石金玉就系爭土地有成立系爭
      買賣契約一，難認原告此部分主張可採。
　　㈡按表意人與相對人通謀而為虛偽意思表示者，其意思表示
      無效（民法第87條第1項本文）。所謂通謀虛偽意思表示
      ，乃指表意人與相對人互相故意為非真意之表示而言，故
      相對人不僅須知表意人非真意，並須就表意人非真意之表
      示相與為非真意之合意，始為相當，若僅一方無欲為其意
      思表示所拘束之意，而表示與真意不符之意思者，尚不能
      指為通謀而為虛偽意思表示，在贈與或買賣契約，亦不能
      僅因契約當事人間有特殊親誼關係或價金之交付不實，即
      謂該贈與或買賣係通謀虛偽成立（最高法院86年度台上字
      第3865號判決意旨參照）。通謀虛偽意思表示之行為係積
      極行為，非消極行為，因此主張他人間之法律行為係本於
      通謀虛偽意思表示，就該積極事實之存在，依舉證責任分
      配法則，自應由主張者一方負舉證責任，不得任意轉換由
      他方就其法律行為非出於通謀虛偽意思一事負舉證之責，
      惟不負舉證責任一方仍有真實完全陳述義務（最高法院10
      9年度台上字第1437號判決意旨參照）。經查：
　　⒈被告石辛豪國雖為石金玉之外甥，並與石金玉就系爭土地
      成立系爭買賣契約二，惟依上開說明，不能僅因契約當事
      人間有特殊親誼關係或價金之交付不實，即謂該買賣係通
      謀虛偽成立，仍須由原告就此積極事實之存在，負舉證責
      任。本院於言詞辯論程序詢問原告：就「相對人即被告石
      辛豪國不僅須知表意人石金玉係非真意，並須就表意人石
      金玉非真意之表示相與為非真意之合意」有無相關證據？
      原告回稱：除了聲請法院調查之證據外，我目前沒有相關
      證據提出等語（本院卷第233頁）。而原告聲請本院調查
      之證據，可知108年4月9日被告石辛豪國與石金玉就系爭
      土地成立系爭買賣契約二，約定買賣價金為7萬200元，並
      於108年4月22日移轉登記與被告石辛豪國，有南投縣埔里
      地政事務所110年10月14日埔地一字地0000000000號函所
      附之系爭土地登記第一類謄本、異動索引及108年起迄今
      謄本核發紀錄，及108年埔資字第032160號買賣土地登記
      申請書可參（本院卷第277-320頁）。上開埔里地政事務
      所函所附之土地所有權買賣移轉契約書記載系爭土地之買
      賣價金為7萬200元，雖與被告石辛豪國所提不動產買賣契
      約書所載之買賣價金30萬元不符，然被告石辛豪國確實依
      約給付買賣價金30萬元給石金玉，有匯款申請書回條、支
      票、歷史交易明細、石金玉合作金庫帳戶歷史交易明細查
      詢結果可佐（本院卷第335-341、407頁），被告石辛豪國
      與石金玉均依約履行系爭買賣契約二之義務，且該買賣價
      金30萬元反高於同期同地段土地交易單價等情，有被告石
      辛豪國提出之實價登錄查詢資料為證（本院卷第121-129
      頁）。又本院於言詞辯論期日對被告石辛豪國行當事人訊
      問程序，被告石辛豪國具結後稱：我近7、8年都是跟母親
      居住在南投縣仁愛鄉中正村，不清楚系爭土地曾有關於使
      用人為黃榮德之記載，不知道原告祖父母是居住在隔壁即
      坐落系爭土地上之房屋，亦不清楚石金玉曾對原告提出竊
      佔告訴，惟曾聽石金玉提過曾對原告提出返還房屋之民事
      訴訟等語（本院卷第235-236頁）。是依本院調查之上開
      證據，難認兩者間就系爭買賣契約二有何通謀虛偽意思表
      示可言。至於不動產買賣契約書所載買賣價金30萬元與被
      告石辛豪國、石金玉向地政機關提出之土地所有權買賣移
      轉契約書所載買賣價金7萬200元不符，衡諸我國不動產交
      易實際情況，或係出於規避稅捐之考量，或係出於其他原
      因，本院無從得知，然仍無礙本院就上開事實之認定，是
      原告主張系爭買賣契約二之買賣價金不一致情況，足認二
      者間有虛偽買賣等語，尚不可採。
　　⒉原告雖主張：被告石辛豪國明知原告與石金玉就系爭土地
      有系爭買賣契約一存在，又因石金玉曾於105至106年向原
      告提出系爭民刑事訴訟，被告石辛豪國明知仍買受系爭土
      地，且未支付任何買賣價金予石金玉等語，核與上開事證
      不符，且原告並未提出相關事證證明被告石辛豪國明知系
      爭買賣契約一存在，又縱然被告石辛豪國自承曾聽石金玉
      提過曾對原告提出返還房屋之民事訴訟等語，惟基於債權
      平等原則，石金玉本得將系爭土地出賣他人，自難僅憑被
      告石辛豪國曾聽聞上開民事訴訟，而認其與石金玉就系爭
      買賣契約二有何通謀虛偽意思表示或故意侵害原告債權可
      言。原告復主張：被告石辛豪國就系爭買賣契約二所提之
      契約書、匯款申請條等資料，顯示系爭土地買賣法律關係
      雙方應係訴外人即被告石辛豪國之配偶「陳香吟」與石金
      玉，然埔里地政所函覆之契約書卻載為「買受人石辛豪國
      」、「出賣人石金玉」，故「土地所有權買賣移轉契約書
      」顯係通謀虛偽意思表示，應屬無效等語，惟查，陳香吟
      為被告石辛豪國之配偶，有戶籍謄本可參（本院卷第289
      頁），則被告石辛豪國委託陳香吟代為支付買賣價金，合
      乎夫妻日常生活財務運用之常情，並不影響系爭買賣契約
      二中買受人為被告石辛豪國之認定，原告此部分主張，亦
      不可採。
　　⒊綜上，除了本院依原告聲請調查之證據外，原告就此部分
      主張均未提出相關證據供本院調查，未盡其舉證責任，而
      被告石辛豪國雖不負舉證責任，惟已提出上開證據已實其
      說，足認已盡其真實完全陳述義務，依上開說明，原告主
      張系爭買賣契約二係通謀虛偽意思表示而無效，難認可採
      。
　　㈢按確認法律關係之訴，非原告有即受確認判決之法律上利
      益者，不得提起之（民事訴訟法第247條第1項）。所謂即
      受確認判決之法律上利益，係指法律關係之存否不明確，
      原告主觀上訴其在法律上之地位有不安之狀態存在，且此
      種不安之狀態，能以確認判決將之除去者而言，若身經法
      院判決確認亦不能除去其不安之狀態者，即難認有受確認
      判決之法律上利益（最高法院52年台上字第1240號判例、
      83年度台上字第2121號判決意旨參照）。又原告之權利保
      護要件是否具備，應以言詞辯論終結時之狀態定之。雖於
      起訴時具備，然至言詞辯論終結時，已不備該項要件，法
      院仍應為敗訴之判決（最高法院67年台上字第1020號判例
      、89年度台上字第167號判決意旨參照）。經查，原告與
      石金玉就系爭土地並無成立系爭買賣契約一等情，經本院
      認定如前，是原告先位聲明請求確認石金玉與被告石辛豪
      國就系爭土地於108年4月9日所為買賣之債權行為及移轉
      所有權之物權行為均無效，被告石辛豪國應將系爭土地於
      108年4月22日以買賣為原因所為之所有權移轉登記塗銷，
      並回復繼承登記為被告黃河龍、黃萬祥、黃天和、黃天亮
      、黃川澤、黃以馨、黃以晴公同共有，暨將系爭土地所有
      權移轉登記與原告，已因本院以言詞辯論終結時之狀態，
      認定原告與石金玉就系爭土地並無成立系爭買賣契約一，
      就系爭買賣契約二之法律關係僅係毫無相關之第三人，對
      於系爭買賣契約二之債權行為及移轉系爭土地所有權之物
      權行為並無法律上利害關係，原告亦無從以系爭買賣契約
      一之債權人地位行使民法第242條之代位權，從而就石金
      玉與被告石辛豪國就系爭土地於108年4月9日所為買賣之
      債權行為及移轉所有權之物權行為之效力，原告無法以本
      件確認判決除去其主觀上認為不安之狀態，難認原告就先
      位聲明有確認利益，應駁回原告之先位聲明。
　　㈣原告既然無法證明其與石金玉就系爭土地成立系爭買賣契
      約一，則原告自非民法第242條、第244條所稱之「債權人
      」，而無法行使民法第242條、第244條之權利。是原告備
      位聲明請求石金玉與被告石辛豪國就系爭土地於108年4月
      9日所為之買賣行為及移轉所有權之行為應予撤銷，及被
      告石辛豪國應將系爭土地於108年4月22日以買賣為原因所
      為之所有權移轉登記予以塗銷，並回復繼承登記為被告黃
      河龍、黃萬祥、黃天和、黃天亮、黃川澤、黃以馨、黃以
      晴公同共有，暨將系爭土地所有權移轉登記與原告，於法
      無據，應駁回原告之備位聲明。
六、綜上所述，原告先位依民法第87條第1項、民事訴訟法第247
    條第1項規定請求確認系爭買賣契約二為無效，並依系爭買
    賣契約一、民法第242條規定代位請求被告石辛豪國應將系
    爭土地於108年4月22日以買賣為原因所為之所有權移轉登記
    塗銷，並回復繼承登記為被告黃河龍、黃萬祥、黃天和、黃
    天亮、黃川澤、黃以馨、黃以晴公同共有，暨將土地所有權
    全部移轉登記予原告。如本院認為先位聲明無理由時，備位
    依民法第244條規定請求撤銷系爭買賣契約二及移轉系爭土
    地所有權之行為，並依系爭買賣契約一、民法第242條規定
    代位請求被告石辛豪國應將系爭土地於108年4月22日以買賣
    為原因所為之所有權移轉登記塗銷，並回復繼承登記為被告
    黃河龍、黃萬祥、黃天和、黃天亮、黃川澤、黃以馨、黃以
    晴公同共有，暨將土地所有權全部移轉登記予原告，均無理
    由，應予駁回。
七、本件事證已臻明確，兩造其餘攻防方法及所提證據，經本院
    斟酌後，核與判決結果不生影響，爰不予逐一論駁，併此敘
    明。
八、訴訟費用負擔之依據:民事訴訟法第78條。
中　　華　　民　　國　　110 　年　　12　　月　　29　　日
                  埔里簡易庭  法  官  鄭煜霖
以上為正本係照原本作成。
如不服本判決，應於送達後20日內，向本院提出上訴狀並表明上
訴理由，如於本判決宣示後送達前提起上訴者，應於判決送達後
20日內補提上訴理由書（須附繕本）；並向本院繳足上訴裁判費
。
中　　華　　民　　國　　110 　年　　12　　月　　30　　日
                              書記官  洪妍汝